【裁判字號】    95,易,296
【裁判日期】    950829
【裁判案由】    違反動產擔保交易法
【裁判全文】
臺灣基隆地方法院刑事判決               95年度易字第296號
公  訴  人  臺灣基隆地方法院檢察署檢察官
被      告  乙○○
上列被告因違反動產擔保交易法案件，經檢察官聲請以簡易判決
處刑（95年度偵字第2663號），本院認為不宜，改依通常程序審
判，並判決如下：
    主  文
乙○○無罪。
    理  由
一、公訴即原聲請簡易判決處刑意旨略以：被告乙○○於民國94
    年9月8日，以動產擔保交易附條件買賣（聲請簡易判決處刑
    書錯載為「動產抵押」）之方式，向福灣企業股份有限公司
    （下稱福灣公司），購買車牌號碼9016-EL號自用小客車（
    下稱系爭汽車），為動產擔保交易之債務人。頭期款新臺幣
    （下同）75,000元，餘款約定自94年10月起至99年9 月止，
    分60期給付，每月一期，每期付款10,384元。在貸款未清償
    前，不得將系爭汽車遷移、出賣、出質、移轉、抵押或為其
    他處分。詎被告在取得標的物後，自95年3 月26日起即未再
    付款，竟意圖為自己不法之利益，於94年11月23日，將車輛
    典當予基隆市玉山當鋪，得款100,000 元，致福灣公司追索
    無著受有損害，因認被告涉犯動產擔保交易法第38條之罪嫌
    云云。
二、按犯罪事實應依證據認定，無證據不得認定犯罪事實；又不
    能證明被告犯罪者，應諭知無罪之判決，刑事訴訟法第154
    條第2項、第301條第1 項分別定有明文。又事實之認定，應
    憑證據，如未能發現相當證據，或證據不足以證明，自不能
    以推測或擬制之方法，為裁判基礎；且認定不利於被告之事
    實須依積極證據，苟積極證據不足為不利於被告事實之認定
    時，即應為有利於被告之認定（最高法院40年臺上字第86號
    、30年上字第816 號判例意旨參照）。又動產擔保交易法第
    38條之罪之成立，須動產擔保交易債務人，有意圖不法利益
    且將標的物遷移、出賣、出質、移轉、抵押或為其他處分等
    ，始克構成。
三、訊據被告固坦承其為系爭汽車之動產擔保交易債務人，惟堅
    決否認其有意圖不法之利益而將系爭汽車出質借款之行為，
    辯稱系爭汽車係其夫甲○○以其名義所購置，平日均由甲○○使用，95年初才知悉系爭汽車曾於94年間遭甲○○二度出
    質借款，並非其本人將系爭汽車出質借款等語。經查：
    (一)有關被告於94年9月8日，以動產擔保交易附條件買賣之
        方式，向福灣公司購買系爭汽車，為動產擔保交易之債
        務人，頭期款75,000元，餘款約定自94年10月起至99年
        9 月止，分60期給付，每月一期，每期付款10,384元，
        在貸款未清償前，不得將系爭汽車遷移、出賣、出質、
        移轉、抵押或為其他處分，並向監理機關完成登記，94
        年11月23日、同年12月間某日，系爭汽車以被告本人之
        名義，二度向基隆市玉山當鋪出質借款各50,000元，並
        於95年3月1日流當之事實，業經被告供承在卷，並有偵
        查卷附動產擔保交易附條件買賣設定登記申請書、附條
        件買賣合約以及本院卷附基隆市玉山當鋪收當物品登記
        簿、基隆市當鋪商業同業公會證明書可稽。
    (二)被告辯稱系爭汽車雖以其名義購置，然平日均由其夫甲○○使用，甲○○擅自將系爭汽車典當借款，其事前並
        未同意，亦不知情等語，核與證人甲○○於本院調查、
        審理中之結證情節相符（95年7 月26日訊問筆錄、95年
        8 月15日審判筆錄參照），堪認被告上開辯解，尚非全
        然無據。且自證人甲○○證稱其出質借款時，曾冒用被
        告名義簽署相關當票、買賣契約書等文件，經本院當庭
        告知此部分涉犯刑法行使偽造私文書之罪，係5 年以下
        有期徒刑之罪（刑法第216條、第210條參照），較諸被
        告涉犯之動產擔保交易法第38條屬3 年以下有期徒刑之
        罪為重，證人甲○○仍甘冒日後遭刑事追訴之風險，堅
        稱確係其本人擅自典當車輛，並以被告之名義冒簽文件
        ，被告並不知情等語（同上審判筆錄參照），益見上開
        證言之可憑信性甚高，檢察官論告意旨徒以證人甲○○
        係被告之夫，所為證詞有迴護被告之嫌云云，尚無可採
        。
    (三)至證人即玉山當鋪實際負責人丙○○雖於本院結證表示
        系爭汽車二度典當借款均係由被告本人與一名男性親自
        前來辦理，第一次借款時間係94年11月底，出質留車借
        款50,000元，不到一個月，被告又前來借款，因該車仍
        有殘餘價值，所以再次出借50,000元，被告於借款期間
        從未依約繳納利息，因相關當票等文書資料已於汽車流
        當後銷燬，故無法提供比對（同上審判筆錄參照）等語
        ，然本案借款時間距今已逾7 月，證人丙○○能夠斬釘
        截鐵而清楚指認在庭被告本人前往典當借款，卻無法確
        定在庭證人甲○○是否即為當時陪同被告前往借款之男
        性，其所為之證言是否真實，已有可議之處；且證人丙○○自承其係依當鋪向來之作業程序指認被告本人親往
        借款，則證人是否確有親自見聞被告出質借款之事實，
        實屬可疑。況若被告第一次借款時即有留車，既未依約
        支付任何利息，玉山當鋪應無再次同意借款之可能，更
        見證人丙○○之上開證述顯與常理有違，似為掩飾該當
        鋪未落實持當人之身分查核，亦未拒絕收當之程序疏失
        所為之不實證述（當鋪業法第24條參照），無可採信。
    (四)綜上所陳，被告辯稱其事後才獲悉其夫甲○○已將系爭
        汽車出質借款之說詞，應與事實相符，證人丙○○之證
        述明顯欠缺可憑信性，應以證人甲○○之證述較趨近真
        實，則因被告事前並未同意，亦不知悉其夫甲○○擅自
        將系爭汽車出質借款，自無成立動產擔保交易法第38條
        之罪之餘地。此外，復查無其他積極證據足以證明被告
        涉犯檢察官所指犯行，本案不能證明被告犯罪，自應諭
        知被告無罪之判決。
四、又動產擔保交易法第38條之規定，係因特定關係成立之罪，
    其犯罪主體，須為動產擔保交易之債務人，亦即限於依法訂
    立動產抵押在契約上負有債務之人，為構成本罪之特別構成
    要件。至債務人之法定代理人，或其他利害關係人，除有刑
    法第31條教唆、幫助或與債務人共同實施之情形應以共犯論
    外，不能單獨成立本罪（最高法院84年度臺非字第140 號判
    決意旨參照）。證人甲○○為被告之夫，並非本案動產擔保
    交易之債務人，且無刑法第31條教唆、幫助或與債務人共同
    實施應以共犯論之情形，固無從成立動產擔保交易法第38條
    之罪，惟其冒用被告名義製作內容不實之當票、買賣契約書
    並持之行使，其所涉嫌刑法行使偽造私文書之罪，應由檢察
    官另行偵查處理，附此說明。
五、又檢察官聲請以簡易判決處刑之案件，經法院認為有刑事訴
    訟法第451條之1第4 項但書之情形者，應適用通常程序審判
    之，同法第452 條定有明文。本案被告所涉犯之違反動產擔
    保交易法案件，因有前述應為無罪諭知之情形（刑事訴訟法
    第451條之1第4 項但書參照），爰改依通常程序審理，併此
    指明。
據上論斷，應依刑事訴訟法第452條、第301條第1 項，判決如主
文。
本案經檢察官丁○○到庭執行職務。
中    華    民    國    95    年    8     月    29    日
                  刑事第五庭審判長法  官  陳志祥
                                  法  官  陳玉雲
                                  法  官  楊皓清
以上正本證明與原本無異。
對於本件判決如有不服，應於收受送達後10日內，向本院提出上
訴書狀，上訴於臺灣高等法院，並按他造當事人之人數附具繕本
。
中    華    民    國    95    年    8     月    29    日
                                  書記官  王月娥


司法院資訊處製作；財團法人民間司法改革基金會備份。
